【裁判字號】    92,重訴,119
【裁判日期】    920617
【裁判案由】    撤銷贈與行為
【裁判全文】
臺灣士林地方法院民事判決  九十二年度重訴字第一一九號
    原      告  華南商業銀行股份有限公司南投分行
    法定代理人  丙○○
    訴訟代理人  丁○○
    被      告  甲○○
                乙○○○
右當事人間請求所有權移轉登記事件，本院判決如左：
    主    文
被告甲○○與乙○○○間就附表一所示土地先後於民國九十一年七月二十五日、民國
九十一年七月三十一日所為之贈與行為及所有權移轉登記行為，以及就附表二所示土
地暨建物先後於民國九十一年七月一日、民國九十一年八月七日所為之贈與行為及所
有權移轉登記行為，均應予撤銷。
被告乙○○○應將如附表一所示土地、經臺北縣淡水地政事務於民國九十一年七月三
十一日所為之所有權移轉登記（九一淡地登字第一八四九七號收件），以及如附表二
所示之土地暨建物、經臺北縣淡水地政事務於民國九十一年八月七日所為之所有權移
轉登記（九一淡地登字第一九二二三號收件）予以塗銷。
訴訟費用由被告負擔。
    事實及理由
一、本件原告起訴主張：被告甲○○於民國（下同）九十一年三月間簽立保證書，連
    帶保證訴外人正博企業股份有限公司（下稱正博公司）於現在及將來對原告所負
    之一切債務，以本金新台幣一億二千萬元為限額，願連帶負全部清償責任，而正
    博公司陸續向原告借款及申請信用狀墊款，自九十一年七月間起，即未依約履行
    ，積欠本金、利息、違約金詳如附表三所示，被告甲○○既為正博公司之連帶保
    證人，自應負連帶清償責任。詎被告甲○○知悉正博公司逾期之狀況後，竟於先
    後九十一年七月一日、同年月二十五日，分別將如附表二、一所示之土地、建物
    等不動產無償贈與其配偶、即被告乙○○○，並先後於九十一年七月三十一日、
    同年八月七日經淡水地政事務所辦妥所有權移轉登記，而被告甲○○其他不動產
    已設定高額之抵押權，並經假扣押在案，無其他有價值之財產足供清償，其上開
    贈與及移轉登記之無償行為，顯已害及原告之債權，爰依民法第二百四十四條第
    一項及第四項規定，提起本訴，聲明求為判決命：（一）被告二人間就附表一所
    示土地先後於九十一年七月二十五日、九十一年七月三十一日所為之贈與行為及
    所有權移轉登記行為，以及就附表二所示土地暨建物先後於九十一年七月一日、
    九十一年八月七日所為之贈與行為及所有權移轉登記行為，均應予撤銷；（二）
    被告乙○○○應將如附表一所示土地、經臺北縣淡水地政事務於九十一年七月三
    十一日所為之所有權移轉登記（九一淡地登字第一八四九七號收件），以及如附
    表二所示之土地暨建物、經臺北縣淡水地政事務於九十一年八月七日所為之所有
    權移轉登記（九一淡地登字第一九二二三號收件）予以塗銷等語。
二、被告甲○○不爭執有擔任正博公司連帶保證人，及正博公司積欠原告前揭借款等
    債務，以及其於九十一年七月間先後將如附表一、二所示之不動產無償贈與被告
    乙○○○等事實，惟辯稱：因伊有向伊太太的弟弟借錢還沒有還，伊也快退休，
    才將不動產贈與給伊太太，正博公司的人員，在七月間還向伊借錢，伊不知正博
    公司財務出了狀況，本件贈與行為並不是為了逃避對原告的債務，伊本來就要移
    轉給伊太太，給她一點保障云云；被告乙○○○亦不爭執被告甲○○有將上開不
    動產無償贈與移轉登記為其所有之事實，惟辯稱：被告甲○○很久就說要將本件
    不動產給伊，甲○○以前擔任正博公司保證人的事伊知道，但正博公司的財務狀
    況伊不清楚云云，均聲明求判決命：原告之訴駁回。
三、原告主張前揭被告甲○○於九十一年三月間簽立保證書，連帶保證正博公司對原
    告所負之一切債務，而正博公司陸續向原告借款及申請信用狀墊款，自九十一年
    七月間起，即未依約履行，積欠本金、利息、違約金詳如附表三所示，被告甲○
    ○應負連帶清償責任，以及被告甲○○先後九十一年七月一日、同年月二十五日
    ，分別將如附表二、一所示之土地、建物等不動產無償贈與其配偶、即被告乙○
    ○○，並先後於九十一年七月三十一日、同年八月七日經淡水地政事務所辦妥所
    有權移轉登記等事實，業據原告提出保證書、授信約定書、借據、開發國內不可
    撤銷信用狀申請書、不可撤銷信用狀、匯票承兌付款申請書、匯票、貸款本息攤
    還表、台灣南投地方法院和解筆錄、土地及建物登記謄本等為證，並為被告所不
    爭執，並有台北縣淡水地政事務所以九十二年四月二十三日北縣淡地資字第０九
    二００一二七六二號函檢送之土地所有權移轉登記申請案卷可參，原告此部份主
    張，自堪信為真正。
四、原告復主張被告甲○○其他不動產已設定高額之抵押權，並經假扣押在案，無其
    他有價值之財產足供清償，其上開贈與及移轉登記之無償行為，已害及原告之債
    權云等情，亦提出財政部台灣省中區國稅財產歸屬資料清單、土地登記謄本等為
    證，而除如附表一、二所示之不動產外，被告甲○○所有之其他土地十二筆，確
    已經設定權利價值七百萬元之抵押權予訴外人呂建華，該等土地並經債權人中國
    農民銀行聲請於九十一年八月二十日經假扣押查封登記在案，此揆諸上開土地登
    記謄本可明。按，債權人之債權，因債務人之行為，致有履行不能或困難之情形
    者，即應認有損害於債權人之權利，應不以債務人因其行為致陷於無資力為限（
    最高法院四十五年度台上字第一三一六號判例參照）。被告甲○○上開其他財產
    ，既已設定抵押權登記予他債權人，並經假扣押在案，就本件連帶保證之債務，
    被告甲○○自有履行困難之情，是以，原告主張被告甲○○無其他財產足供清償
    ，本件贈與及移轉登記之無償行為，損害於原告之債權乙節，亦堪採信。被告甲
    ○○雖辯稱伊不知正博公司財務出狀況，本件贈與行為並不是為了逃避對原告的
    債務，伊本來就要移轉給伊太太云云；被告乙○○○亦辯稱：被告甲○○很久就
    說要將本件不動產給伊，正博公司的財務狀況伊不清楚云云。然而，債務人所為
    「無償行為」，有害及債權人者，不以債務人是否善意而有不同，此與債務人之
    「有償行為」須於行為時明知有害於債權人之權利者，債權人始得聲請法院撤銷
    之者不同，是以，縱被告二人於贈與時不知主債務人正博公司之財務狀況，亦不
    影響債權人依民法第二百四十四條第一項規定所得主張之權利，被告上開抗辯，
    自難憑採。
五、按債務人所為之無償行為有害及債權人者，債權人得聲請法院撤銷之；又按債權
    人依第一項或第二項之規定聲請法院撤銷時，得並聲請命受益人或轉得人回復原
    狀，民法第二百四十四條第一項、第四項分別定有明定。即撤銷債務人所為之無
    償行為者，祇須具備（一）為債務人所為之無償法律行為，（二）其無償法律行
    為有害於債權人，（三）其法律行為係以財產權為目的，即為已足，至於債務人
    之法律行為除有特別規定外，無論為債權行為抑為物權行為，均非所問（最高法
    院四十二年台上字第三二三號判例參照）。又保證債務之所謂連帶，係指保證人
    與主債務人負同一債務，對於債權人各負全部給付之責任者而言，此觀諸民法第
    二百七十二條第一項規定可明。被告甲○○為正博公司之連帶保證人，對該公司
    上開債務自應負連帶清償責任，其上開無償贈與、移轉所有權之行為，足以害及
    原告債權之實現，已如前述，則原告依上開規定，訴請撤銷被告二人間先後就如
    附表一、二所示之不動產所為之贈與及所有權移轉登記之債權行為及物權行為，
    並聲請命被告乙○○○將如附表一、二所示不動產之所有權移轉登記予以塗銷，
    自屬有據。
六、從而，原告依據民法第二百四十四條第一項規定，請求被甲○○與乙○○○間就
    如附表一所示土地先後於九十一年七月二十五日、九十一年七月三十一日所為之
    贈與行為及所有權移轉登記行為，以及就附表二所示土地暨建物先後於九十一年
    七月一日、九十一年八月七日所為之贈與行為及所有權移轉登記行為，均應予撤
    銷；並依同條第四項規定，請求被告乙○○○應將如附表一所示土地、經臺北縣
    淡水地政事務於九十一年七月三十一日所為之所有權移轉登記（九一淡地登字第
    一八四九七號收件），以及如附表二所示之土地暨建物、經臺北縣淡水地政事務
    於九十一年八月七日所為之所有權移轉登記（九一淡地登字第一九二二三號收件
    ）予以塗銷，均有理由，應予准許。
七、本件事證已明，兩造其餘攻擊防禦方法，於判決結果不生影響，爰不一一詳予論
    述，附此敘明。
八、據上論結，原告之訴為有理由，依民事訴訟法七十八條、第八十五條第一項前段
    ，判決如主文。
中      華      民      國    九十二    年      六      月     十七     日
                                    臺灣士林地方法院民事第二庭
~B法      官  施月燿
右為正本係照原本作成。
如對本判決上訴須於判決送達後廿日內向本院提出上訴狀。
中      華      民      國    九十二    年      六      月    二十三    日
~B法院書記官  謝文傑


司法院資訊處製作；財團法人民間司法改革基金會備份。
